【裁判字號】    89,上訴,2037
【裁判日期】    890508
【裁判案由】    偽造有價證券等
【裁判全文】
臺灣高等法院刑事判決                          八十九年度上訴字第二三七號
    上  訴  人  臺灣士林地方法院檢察署檢察官
    上  訴  人
    即  被  告  丁○○
    指定辯護人  本院甲○辯護人
右上訴人因被告偽造有價證券等案件，不服臺灣士林地方法院八十六年度訴字第一０
八一號，中華民國八十九年五月八日第一審判決（起訴案號：臺灣士林地方法院檢察
署八十六年度偵字第一０二八四號）提起上訴，本院判決如左：
    主  文
原判決關於偽造有價證券部分撤銷。
丁○○意圖供行使之用，而偽造有價證券，處有期徒刑壹年陸月。扣案如附表所示偽
造之本票伍紙均沒收。
其他上訴（竊盜部分）駁回。
    事  實
一、丁○○於民國八十六年六月間，在台北市○○區○○路四段三十巷廿七號七樓乙○○租屋處，與乙○○、許寶羨等人玩賭麻將，丁○○多次賭輸款，陸續積欠乙○○及另一牌友共新台幣（以下同）六萬五千元無力還款，乙○○因而於八十六
    年六月二十五日，偕同另一牌友丙○○前往台北市內湖區○○○○街二○五號丁○○之前住處要求郭女解決，丁○○不得已乃同意簽發本票按月償還積欠之賭債
    （起訴書誤為所簽發之本票係為償還竊盜乙○○之款，容後詳述），竟意圖供行
    使之用，未得其在美國之妹戊○○之授權簽發，即於附表所列之五紙本票，偽簽
    「戊○○」之姓名及偽造其署押於本票上為共同發票人（另一共同發票人為丁○○之母己○○○），並填載日期、金額（內容詳如附表所示）完成發票行為，並
    持以交付乙○○。
二、案經乙○○訴由臺灣士林地方法院檢察署檢察官偵查起訴。
    理  由
壹、撤銷改判（偽造有價證券）部分：
一、上訴人即被告丁○○未於最後審理期日到庭，其前於審理期日到庭及於原審均坦
    承簽發其母己○○○、妹戊○○為共同發票人之本票五紙，並持以交付乙○○以
    供償還賭債，惟均否認有偽造有價證券犯行，辯稱：伊因玩賭麻將積欠乙○○及
    另一牌友之賭債共六萬五千元，嗣乙○○偕同數人至伊住宅門口大聲叫罵，並要
    求以伊母親及妹妹之名義簽發系爭五張本票金額共六萬九千元，以清償賭債六萬
    五千元及車馬費、利息四千元，伊在乙○○之脅迫下始以母親己○○○及妹妹戊○○之名義簽發該五紙本票云云。於本院並稱伊簽發本票前曾得伊母己○○○之
    同意為發票人始簽發云云。經查：
  (一)被告丁○○如何簽署「戊○○」、「己○○○」為共同發票人之本票五紙交付乙○○等情，已據告訴人乙○○指述甚詳，並經證人丙○○於原審、本院及證人戴
    宜婷於原審供證屬實（原審卷二第八四、一三０頁，本院卷五六頁），並有偽造
    戊○○名義為發票人之系爭五紙本票影本在卷可稽（偵查卷六頁）。被告於偵查
    中未到庭，於原審調查時坦承：「我妹妹（戊○○）人在美國，他到目前為止，
    都不知道（伊以其名義簽發本票之事）」（原審卷二第三一頁）。於本院也坦承
    伊妹戊○○在美國，不知伊以其名義簽發本票之事（本院卷九六頁），足證被告
    以伊妹戊○○為共同發票人並按捺其指印，顯係偽造，其自白核與事實相符，被
    告犯行足以認定。
  (二)被告於原審雖未供稱伊簽發其母己○○○名義之本票前曾得其母之同意，於本院
    始供稱已得同意，並稱：「我簽本票之前，是乙○○打電話給我媽媽的，她叫我
    給我媽媽的電話，她打的電話，我有告訴我媽媽事情，她叫我先簽了本票再說」
    （本院卷九六頁）。告訴人乙○○於本院也供稱：「我叫她（指被告）簽本票時
    要有一個保證人，她去（另一房間）打電話，回來後，我打去就說有這個人，她
    就簽下去了，但簽本票時她有到房間打電話，到底打給誰我不知道，她出來時就
    簽她母親名字」（本院卷一０二頁）。足證被告於簽發其母親己○○○名義為共
    同發票人名義之本票前，確有打電話聯絡，雖無從證明所聯絡之人即係其母親，
    但其於簽發前既有打電話，打完電話後隨即簽發伊母名義為發票人，被告既否認
    有偽造伊母親名義為發票人之本票，其在原審雖稱係被告訴人所脅迫簽發，但也
    未曾供認有偽造其母名義，公訴人也未起訴其有偽造其母名義為發票人，被告在
    本院所供有得伊母同意一節，應屬可信。雖告訴人供稱伊當時打電話去時，並未
    與被告之母親聯絡到云云。證人己○○○經傳喚多次未到，惟尚不能證明被告簽
    發本票前被告未與其母聯絡而得其母之同意，從而不能認定被告有偽造其母己○○○為本票發票人名義之偽造有價證券犯行。
  (三)被告雖辯稱係因乙○○帶多人前往脅迫，伊始應呂女之要求簽發伊妹戊○○及伊
    母己○○○為發票人名義之系爭五紙本票云云。惟告訴人堅稱伊僅與丙○○一同
    前往，並未施用任何脅迫手段。即證人丙○○於原審及本院亦均供證當日係其一
    人與告訴人前去，由告訴人與被告談論後被告同意簽發本票（原審卷二第八四頁
    、本院卷五六頁）。雖證人戴宜婷於原審供證告訴人當天與數人前去云云，但並
    未供證告訴人等有如何施用暴力或脅迫之情形（原審卷二第一三０頁），參以證
    人戴女係被告之表妹，其證詞難免頗。告訴人當時雖有嚴詞催討債務情形，但
    並無施用強暴、脅迫致使被告失去自由意志始簽發本票，從而被告此部分所辯，
    係卸責之詞，不足採信。
  (四)公訴意旨雖依告訴人所述，認被告係簽發系爭本票供償還竊取告訴人之款項，且
    冒稱其姓名為戊○○而偽造戊○○名義簽發本票交付告訴人，致生損害於告訴人
    云云。惟本院已認被告並無竊取告訴人款項行為，而係償還積欠呂女賭債（詳如
    理由貳竊盜無罪之理由），公訴意旨認被告係為償還向告訴人所竊取之款項而偽
    造本票，即有未洽。至於告訴人指稱伊自始不知被告真實姓名為丁○○，致被告
    冒用其妹戊○○之名義簽發本票，屆期未還始查悉真名為丁○○云云。惟被告於
    原審堅稱告訴人自始即知其真實姓名為丁○○，且告訴人如不知被告姓名如何查
    悉其住處﹖雖告訴人供稱係向戶政機關查詢始知被告真名，而戊○○係被告之妹
    ，惟經原審向台北市內湖區戶政事務所調取告訴人八十六年十月一日申請丁○○
    戶籍謄本申請資料，告訴人自始即以「丁○○」為被申請人而提出申請，而告訴
    人調得之戶籍謄本亦無任何戊○○資料，亦無遷出台南情形（按被告係八十七年
    七月十五日始遷出台南縣關廟鄉現址），則告訴人供陳向戶政機關查證後始知戊○○為被告之妹云云，要非事實，堪信告訴人自始即知被告姓名為丁○○，並此
    明。
二、核被告所為，係犯刑法第二百零一條第一項之偽造有價證券罪，其偽造有價證券
    後復持以行使，行使之低度行為為偽造之高度行為所吸收，不另論罪。原審據以
    論罪科刑，固非無見。惟查，被告並未偽造其母己○○○為發票人名義之本票，
    已如前述，原判決認有偽造己○○○為發票人名義之本票，即有未洽。檢察官依
    告訴人之聲請上訴意旨略以被告所偽造並行使之如附表五紙本票係供清償向告訴
    人所竊取之六萬餘元款項，非清償賭債之用，且被告無情堪憫恕之事由，不得依
    刑法第五十九條之規定減輕其刑。被告上訴意旨否認犯罪，固均無理由（被告並
    未竊取告訴人之現款，容後詳述），惟原判決既有可議，即應由本院撤銷改判。
    查被告係因積欠告訴人賭債，經告訴人催討下，一時應急，思慮欠周，始偽簽其
    妹戊○○名義為發票人之本票，被害人為其親人，其犯罪情節有可憫恕之處，是
    本院認宣告法定最低度之刑猶嫌過重，應依刑法第五十九條之規定，減輕其刑。
    爰審酌被告因背負債務，一時失慮，又係在告訴人之要求簽發本票以供還債之下
    ，始觸犯本罪，及其犯罪目的、手段、所生損害、犯後態度等一切情狀，量處如
    主文第二項所示之刑。扣案如附表所示偽造之本票五紙，應依刑法第二百零五條
    規定併予宣告沒收之，至於所偽造戊○○之署押，已因本票之沒收，不另諭知沒
    收。
貳、駁回上訴（被訴竊盜）部分：
一、公訴意旨另以：被告丁○○意圖為自己不法之所有，於八十六年六月二十日，應
    告訴人乙○○之邀，至台北市○○區○○路一一七巷二號九樓（依告訴人所述應
    為同區○○路○段三十巷二十八弄二十九號七樓）乙○○租屋處打麻將，竟趁乙○○外出倒垃圾之際，竊取乙○○皮包內之八、九萬元現金，得手後迅速逃逸，
    乙○○入內發現異狀，檢查皮包始悉上情，因認被告另涉犯刑法第三百二十條第
    一項之竊盜罪嫌。惟訊據被告於原審及本院前次審理中堅決否認有竊取告訴人乙○○皮包內現款之犯行，辯稱：伊絕未竊取告訴人現款，簽發系爭五紙本票交付
    告訴人係因積欠告訴人賭債，被告訴人催討，伊才被迫以其母、妹名義簽發本票
    等語。
二、按犯罪事實應依證據認定之，無證據不得推定其犯罪事實。又不能證明被告犯罪
    者，應諭知無罪之判決，刑事訴訟法第一百五十四條、第三百零一條第一項分別
    定有明文；次按認定犯罪事實，須依證據，而所謂證據，係指合法之積極證據就
    犯罪事實能為具體之證明者而言；又認定不利於被告之事實，須依積極證據，苟
    積極證據不足為不利於被告事實之認定時，即應為有利於被告之認定，更不必有
    何有利之證據，有最高法院著有三十年上字第八一六號、七十六年台上字第四八
    九六號判例可稽。
三、公訴意旨認被告涉嫌竊取告訴人乙○○之現款，僅以告訴人乙○○之指訴及被告
    簽發之本票五紙為據，惟被告始終否認有竊取告訴人之現款，堅稱係因積欠告訴
    人等之賭債始簽發本票交予告訴人，兩人所述，固各執一詞。告訴人固稱證人即
    大樓管理員梁興志及牌友丙○○均可證明被告確有竊盜犯行。惟證人梁興志於原
    審僅供證伊僅目睹被告當時自樓梯跑下，證人丙○○於原審則供證當日伊在樓梯
    下遇到告訴人，告訴人要求其上樓幫忙看好其皮包，伊不知被告竊盜之事，均未
    供證有目睹被告行竊或持有贓款情事，要難以證人梁興志、丙○○所證遽認被告
    確有行竊告訴人之皮包內現款。且被告供陳係因報紙分類廣告刊載招攬而加入與
    告訴人等玩賭麻將，並有八十六年四至六月間中國時報分類廣告多份在卷可稽，
    可見確有刊登以0000000、0000000及0000000號等電話對
    外招攬麻將賭客，嗣經原審函詢中華電信股份有限公司結果，其中000000
    0、0000000電話均由告訴人申請租用裝設於台北市○○路○段三十巷卅
    八號七樓及同巷廿八弄廿九號七樓，另0000000電話則係裝設於台北市○○區○○路一一七巷二號九樓告訴人住處，裝機人則為寄居設籍同一戶之講楊招
    娥，有中華電信股份有限公司台灣北區電信分公司行銷處服務中心回函及告訴人
    戶籍謄本各一份附原審卷可按。而上述台北市○○區○○路四段三十巷卅八號七
    樓及同巷廿八弄廿九號七樓房屋係分別出租予告訴人等情，亦經上開房屋所有權
    人張玉鳳、尤蔣笑顏及為尤女處理出租事宜之藍麗惠於原審供證屬實，並有建物
    登記謄本、房屋租賃契約在原審卷可憑，告訴人雖稱係代友人許寶羨承租房屋，
    報紙亦係許女登刊，惟原審多次要求告訴人協助帶同證人許寶羨到庭作證，乃許
    寶羨僅曾一次到庭報到後未及點呼訊問，竟逕行離去，事後不僅傳喚、拘提無著
    ，即告訴人亦未能帶同許女到庭作證，實令人生疑，參以告訴人不但代為出面承
    租二處房屋，又以自己名義申請租用二線電話，告訴人所陳單純幫助許女，應係
    避就之詞，堪信告訴人單獨或與許寶羨共同承租該房屋後，刊登廣告招攬賭客提
    供場所玩賭麻將，被告所辯伊前往上址玩賭麻將而積欠告訴人賭債一節，要屬可
    信。告訴人指陳被告前往家庭聚賭時竊取其現款云云，除告訴人之指述外，並無
    其他積極證據足以證明。
四、告訴人另稱當日發現失竊現款，旋即下樓追趕被告未獲，數日後始查得被告住處
    而協同丙○○前往索還。惟告訴人既然自承不知被告住處，須委託徵信社查詢（
    見告訴人八十七年九月八日親撰呈報狀─原審卷二第四七頁），則其在不確定能
    否尋得被告之情形下，竟然未先向警察機關報案處理，反而願意自行花費委託徵
    信社處理，倘非該債務為不法賭博行為所積欠，而係正當遭竊受害之損失，豈有
    捨正常報警途逕而願另行花錢委人調查可能，益證告訴人所陳不實。被告與告訴
    人非親非戚，若當時只有被告一人在家，告訴人又要外出倒垃圾，皮包是很小之
    物件，可隨身帶走，告訴人不隨身帶走，何以敢將內有鉅款之皮包放在僅有被告
    一人在之家中？顯不合情理。又告訴人所具告訴狀內稱被竊取六萬九千元，於偵
    查中又稱皮包內八、九萬元被竊，先後所述不符。
五、綜上所述，被告既否認有竊盜犯行，告訴人之指述又有違常情，自難予採信。此
    外，復查無其他積極證據足以證明被告確有竊盜犯行，此部分自不能證明被告犯
    罪，原審為被告竊盜無罪之諭知，核無不合。檢察官依告訴人之聲請提出上訴意
    旨略以，依告訴人之指訴及證人丙○○、梁興志之證述，已足認被告應成立竊盜
    罪，且被告於原審提出之調查證據聲請狀內稱，賭債欠告訴人六萬元，另一牌友
    五千元，告訴人請朋友討債加車馬費及利息四千元云云，然所欠另一牌友究為何
    人？如系爭五紙本票非償還所竊盜之款而係為賭債而交付，告訴人豈可能為六萬
    九千元向地檢署提出告訴，足證被告所辯係不實等語。惟查被告雖未供稱所欠牌
    友五千元係指何人，但尚不能因此即認被告未欠賭債之事，所簽發之本票係為償
    還所竊盜之款。至於被人積欠賭債，債權人又持有債務人所簽發之本票，而票據
    又係不要因證券，持有票據之原因，尚不能從票面上之記載顯示出來，故債權人
    是否於本票不兌現後向地檢署提出告訴，乃因人而異，不能謂本票之債權人敢向
    地檢署提出刑事告訴者，該本票之債權必非賭債，從而上訴非有理由，應予駁回
    。
、被告經合法傳喚，無正當理由不到庭，不待其陳述，逕行判決。
據上論斷，應依刑事訴訟法第三百六十八條、第三百六十九條第一項前段、第三百七
十一條、第三百六十四條、第二百九十九條第一項前段，刑法第二百零一條第一項、
第五十九條、第二百零五條、罰金罰鍰提高標準條例第一條前段，判決如主文。
本案經檢察官郭文東到庭執行職務。
中      華      民      國      八十九      年      十一    月  十四    日
                              臺灣高等法院刑事第三庭
                                  審判長法  官  張  連  財
                                        法  官  張  傳  栗
                                        法  官  李  英  勇
右正本證明與原本無異。
偽造有價證券部分如不服本判決應於收受送達後十日內向本院提出上訴書狀，其未敘
述上訴之理由者並得於提起上訴後十日內向本院補提理由書（均須按他造當事人之人
數附繕本）。
竊盜部分不得上訴。
                                      書記官  初  玲  玲
中    華    民    國    八十九    年      十一      月        十五      日
附錄：本判決論罪科刑法條全文
刑法第二百零一條第一項
  意圖供行使之用，而偽造、變造公債票，公司股票或其他有價證券者，處三年以上
  十年以下有期徒刑，得併三千元以下罰金。
刑法第二百零五條
  偽造、變造之有價證券、郵票或印花稅票及前條之器械、原料，不問屬於犯人與否
  ，沒收之。
附表：
┌──┬─────┬─────┬─────┬─────┬─────┐
│編號│發  票  人│票面金額（│  本  票  │  發  票  │  到  期  │
│    │          │新台幣）  │  號  碼  │  日  期  │  日  期  │
├──┼─────┼─────┼─────┼─────┼─────┤
│一  │戊○○    │一萬五千元│ＴＨ二三六│八十六年六│八十六年七│
│    │己○○○  │          │四一○一  │月二十五日│月二十五日│
├──┼─────┼─────┼─────┼─────┼─────┤
│二  │戊○○    │一萬五千元│ＴＨ二三六│八十六年七│八十六年八│
│    │己○○○  │          │四一○二  │月二十五日│月二十五日│
├──┼─────┼─────┼─────┼─────┼─────┤
│三  │戊○○    │九千元    │ＴＨ二三六│八十六年七│八十六年八│
│    │己○○○  │          │四一○五  │月二十五日│月二十五日│
├──┼─────┼─────┼─────┼─────┼─────┤
│四  │戊○○    │一萬五千元│ＴＨ二三六│八十六年八│八十六年九│
│    │己○○○  │          │四一○三  │月二十五日│月二十日  │
├──┼─────┼─────┼─────┼─────┼─────┤
│五  │戊○○    │一萬五千元│ＴＨ二三六│八十六年九│八十六年十│
│    │己○○○  │          │四一○四  │月二十日  │月二十日  │
└──┴─────┴─────┴─────┴─────┴─────┘


司法院資訊處製作；財團法人民間司法改革基金會備份。
